【裁判字號】    95,上,176
【裁判日期】    951212
【裁判案由】    給付借款
【裁判全文】
臺灣高等法院臺南分院民事判決  95年度上字第176號
上  訴  人  甲○○
訴訟代理人  蔡文斌  律師
            何冠慧  律師
            曾靖雯  律師
            王建強  律師
被  上訴人  丙○○
            丁○○
共      同
訴訟代理人  林瑞成  律師
上列當事人間請求給付借款事件，上訴人對於中華民國95年7月
26日臺灣臺南地方法院第一審判決（95年度訴字第276號）提起
上訴，本院於95年11月28日言詞辯論終結，判決如下：
      主      文
上訴駁回。
第二審訴訟費用由上訴人負擔。
      事      實
甲、上訴人方面：
一、聲明：求為判決：(一)原判決廢棄。(二)被上訴人在第一審之訴
    及假執行聲請均駁回。
二、陳述：除與原判決記載相同者，茲引用之外，補稱：
  (一)被上訴人之匯款至上訴人之戶頭，用意係投資上訴人前夫乙
    ○○之生意，上訴人未向被上訴人人借款。原審判決無非以
    上訴人曾幫乙○○支付每月新台幣（下同）15,000元為其論
    據，惟查：
    (1)被上訴人丙○○於錄音帶中親口陳稱：「我就是想說要結
      婚怕沒錢，我才會去做這個投資」、「然後才短短3個月
      你跟我講投資的300萬都沒了」、「我真的只是想說投資
      到結完婚，我就要收回來」，被上訴人主張兩造間有借貸
      關係，確非事實。
    (2)乙○○雖未能到庭作證，惟其所書立之證明書，對於被上
      訴人丙○○匯款到上訴人戶頭之緣由，已明確陳述，應係
      丙○○心存僥倖，投資上訴人前夫之生意（似為民間之高
      利貸），想短期獲利，投資失敗豈能怪罪上訴人？
    (3)上訴人代前夫還款，於錄音帶中亦陳述：「因為今天我也
      是覺得說，對你們不好意思，道德上，一個道德上的那一
      種」，足見因同情被上訴人際遇，基於道德要求為丈夫退
      還部分投資款項。
    (4)被上訴人於錄音譯文中已自陳「投資的300萬」（與乙○
      ○證明書所述金額一致），被上訴人僅起訴請求匯款金額
      ？
  (二)原判決不利於上訴人之認定，係以上訴人就匯款帳戶及金錢
    流向說詞反覆為其論據，惟查：
    (1)訴訟前期，上訴人前夫乙○○已避債他去，上訴人另有經
      營事業，不清楚其財務往來細節，事後查清即述事實。
    (2)被上訴人依舉證法則應先證明借貸關係存在，不能因上訴
      人陳述前後不一，即為上訴人不利之判決。
    (3)被上訴人追加預備聲明，以不當得利請求。其匯款既係投
      資而非借貸，即有法律上之原因，並非不當得利。
  (三)乙○○可能以高利貸為業，或許因利益不錯，引起被上訴人
    之興趣，但乙○○怕曝光，故要求匯款至上訴人帳戶，本件
    確係被上訴人投資乙○○生意，並非上訴人向其借款。
三、證據：除援用第一審所提證據外，補提出證明書、乙○○身
    分證、全民健康保險卡、護照、臺灣居民來往大陸簽註影本
    各1件。
乙、被上訴人方面：
一、聲明：求為判決：上訴駁回。
二、陳述：除與原判決記載相同者，茲引用之外，補陳：
  (一)被上訴人並未投資乙○○之生意，乙○○亦無經營讓人家投
    資之生意，上訴人迄今無法說明乙○○經營何生意即明。
    上訴人曾否認支付每月利息15,000元之事，惟錄音帶中其陳
    稱：「我本來這個月連15,000元我都不想付了，因為我根本
    付不起‧‧‧說真的本來昨天那15,000元我還在那邊猶豫，
    我到底我要不要付」、「‧‧‧別說1個月15,000元啦，連1
    個月100塊都不用講了，是不是這樣啦」、「‧‧‧我根本1
    個月不用再去支付這15,000元啦，你知道嗎？」，足以證明
    上訴人曾支付過利息，上訴人若未向被上訴人借錢，何須支
    付利息。
  (二)被上訴人丙○○在錄音帶未承認乙○○之生意，此觀錄音帶
    中被上訴人丙○○稱：「可是不能這樣子講，這算借錢不能
    跟外面的那種‧‧‧」，上訴人甲○○稱：「這算投資，妳
    們有收利息嗎，就像我那個朋友講一句，他們有收利息嗎？
    有，對，那就是投資，妳懂嗎？有收利息就算投資‧‧‧」
    ，被上訴人丙○○稱：「可是，妳有沒有跟他講，妳們那時
    候跟我們講，是借妳們錢，然後妳們就固定算5分利息給我
    們，什麼都不用管，我們也都沒過問」，上訴人甲○○稱：
    「對，對，一樣，一樣，阿寶這個是一樣，以外面都是一樣
    」，被上訴人丙○○稱：「這就叫投資？」，甲○○稱：「
    對，不要懷疑，不要懷疑，所以我還不知道妳到底懂嗎？‧
    ‧‧」，此番對話可證明上訴人向被上訴人借錢屬實，上訴
    人顯就錄音譯文斷章取義，並無足採。
  (三)上訴人一開始就陳述：「講難聽一點就像我去躲，不想跟你
    講這件事，如果真的死了，今天我可以不用還啦，妳知道嗎
    ？我可以都不用還」，而被上訴人丙○○亦稱：「李姐等一
    下，你們那時候跟我們講說，我們錢是借你們投資，不要當
    做是投資在賭場，所以你現在跟我講賭場有風險。」，由被
    上訴人丙○○此句話，可知被上訴人丙○○在對話時已主張
    上訴人係向被上訴人借錢，然而上訴人僅接著竟說：「我只
    是受害者」、「當初不要你說，我也是會怕」，上訴人並未
    就被上訴人丙○○當時已清楚主張借款乙事提出反駁，顯見
    上訴人係向被上訴人借款無誤。
  (四)上訴人已收受本件之借款，如其否認有借貸契約存在，其無
    法律上之原因而受有利益，致被上訴人遭受損害，上訴人亦
    有不當得利，上訴人亦應將所受利益即系爭借款返還於被上
    訴人。
三、證據：援用第一審所提證據。
      理      由
一、被上訴人主張：上訴人於93年12月10日，向被上訴人丁○○
    借款1,425,000元，於94年2月1日，向被上訴人丙○○借款
    100萬元，約定於被上訴人結婚時返還，被上訴人已於94年5
    月7日結婚，上開2筆借款已到期，上訴人應返還，縱令上開
    2筆借款未約定返還期限，惟被上訴人已於94年11月8日以存
    證信函催告上訴人返還，催告已逾1個月，上訴人亦負返還
    義務，若認兩造間未成立借貸關係，上訴人無法律上原因受
    利，致伊等受有損害，上訴人亦負不當得利返還義務，爰依
    借貸、不當得利之法律關係，求為判決命上訴人給付被上訴
    人丙○○100萬元，丁○○1,420,000元，及均自95年1月3日
    起至清償日止，按年息百分之5計算之利息等語。
二、上訴人則以：未向被上訴人借貸系爭款項，被上訴人匯款至
    伊之帳戶，係因投資其前夫乙○○之生意，乙○○生意已失
    敗，上訴人基於道德關係幫乙○○還部分款項等語，資為抗
    辯。
三、被上訴人主張其等先後於93年12月10日、94年2月1日匯款1,
    425,000元、100萬元至上訴人之中國國際商業銀行永康分行
    帳戶，且其等於94年11月8日，以永康郵局第523號存證信函
    催告上訴人返還借款之事實，已據其提出華僑銀行存摺摘要
    、華僑銀行匯款委託書、中華郵政公司自動櫃員機儲戶交易
    明細表、永康郵局存證信函第523號及掛號郵件收件回執影
    本各1件為證（見原審94年度促字第54957號卷，第7至10頁
    、第18頁），上訴人對上開事實亦不爭執，此部分被上訴人
    主張，堪信為真實。
四、茲被上訴人本於借貸關係請求上訴人返還，上訴人則否認其
    主張，並以前開情詞置辯，是本件應審究者，乃兩造間就上
    開匯款之性質是否係借貸關係？經查：
  (一)按稱消費借貸者，謂當事人一方移轉金錢或其他代替物之所
    有權於他方，而約定他方以種類、品質、數量相同之物返還
    之契約，民法第474條1項定有明文。次按民事訴訟如係由原
    告主張權利者，應先由原告負舉證之責，若原告先不能舉證
    ，以證實自己主張之事實為真實，則被告就其抗辯事實即令
    不能舉證，或其所舉證據尚有疵累，亦應駁回原告之請求。
    又請求履行債務之訴，除被告自認原告所主張債權發生原因
    之事實外，應先由原告就其主張此項事實，負舉證之責任，
    必須證明其為真實後，被告於其抗辯事實，始應負證明之責
    任，此為舉證責任分擔之原則（最高法院17年度上字第917
    號、43年度台上字第377號判例參照）。
  (二)查上訴人已自認從其帳戶內收受上開款項之事實，被上訴人
    就此部分即無庸再於舉證。茲應審究者，乃兩造間就上開款
    項之授受是否有借貸之合意？
    (1)被上訴人主張，上開2筆款項係應上訴人之借貸之請求，
      直接匯入其帳戶內，上訴人事後亦先後支付利息15,000元
      多次，查被上訴人丙○○係上訴人之員工，此為上訴人所
      不爭執，按諸常理，若非上訴人開口向其借錢，被上訴人
      豈會匯款進入上訴人指定之戶頭內？又若非借貸關係，則
      上訴人豈會按月支付固定數額之金錢給被上訴人多次。雖
      上訴人抗辯該金錢非利息，係投資金額之一部，且其係基
      於道義給付云云，此項抗辯核與事理不符，並不可採。
    (2)上訴人於原審先則以書狀辯稱：「該2筆匯入伊帳戶之款
      項，係乙○○之朋友還款而匯入，不知是何人匯款。」等
      語（原審卷第45、46頁）。嗣後則又口頭陳稱：「因乙○
      ○說其朋友欠他錢，乙○○又欠上訴人四、五百萬元，故
      先匯入其戶頭讓上訴人使用，乙○○若需要，再將錢轉出
      去給乙○○，上訴人後來轉出去給乙○○的錢，是要借給
      乙○○的。」等語（原審卷第52、53頁），就原審訊問其
      為何向被上訴人丙○○聲稱系爭款項為「投資」一事，上
      訴人則答稱：「因後來向乙○○查證過，被上訴人將錢借
      給乙○○去放高利貸，被上訴人已有收利息，伊才說那是
      投資。」等語（原審卷第54頁筆錄）。
      查：上訴人就系爭2筆匯款之授受原因及使用情形，先
        後說詞反覆不一，被上訴人早於起訴前，即曾就系爭借
        款聲請鄉鎮公所調解委員會調解，並曾發函催債，有信
        函、調解不成立證明書可按（原審94年度促字第54957
        號卷第8、11頁），則上訴人早已知被上訴人主張之借
        款事情，則於接受起訴書後，豈有不知本件爭訟之款項
        來源如何，係由何人匯款？其竟於書狀上陳稱不知何人
        匯款，係前夫之友人還款。其於訴訟最初階段，就本件
        款項之陳述，即可概見有不實陳述之意圖，故意隱藏系
        爭款項之匯款人身分。
      再就其初次書狀陳述內容觀之，該款係其前夫友人之還
        款，則直接匯入其前夫之帳戶即可，又何庸輾轉匯入上
        訴人之帳戶，再由上訴人按其前夫指示提領使用？依上
        所述，上訴人陳述，其前夫既已欠其數百萬元，本筆款
        項係前夫還款，又豈可能再借前夫款項？
      又原審就兩造通話錄音帶內容訊問其何以對被上訴人主
        張是投資云云，上訴人答稱係向其前夫查詢後知悉云云
        ，查上訴人與其夫係於本件訴訟後始辦理離婚訴訟（原
        審判決第7頁），夫妻兩人日常共同相處，且本件訴訟
        先前即已有調解及催告信函來往，上訴人豈有於訴訟中
        期以後才詢問其夫之理，顯見其係有意將本筆款項轉移
        為所謂投資前夫款項，將債權債務主體，移轉為其前夫
        ，以免除其債務人之清償責任。
    (3)綜上所述，上訴人就兩造間系爭款項之收受主體、原因，
      前後陳述不一，顯見其陳述嚴重不實，顯不可取。而被上
      訴人之主張，則前後相同，且與間接事實（上訴人按月支
      付固定金額之金錢）相符，應認被上訴人主張之借貸事實
      ，為可採信。
  (三)雖上訴人抗辯，錄音帶內被上訴人曾自承本筆款項係投資云
    云。惟查：
    (1)依錄音帶譯文所載，被上訴人丙○○稱：「可是不能這樣
      子講，這算借錢不能跟外面的那種‧‧‧」，上訴人則稱
      ：「這算投資，妳們有收利息嗎，就像我那個朋友講一句
      ，他們有收利息嗎？有，對，那就是投資，妳懂嗎？有收
      利息就算投資，今天人家借我錢投資我公司，他有收我利
      息，今天我公司倒了一樣的道理，幾成」，被上訴人丙○
      ○又稱：「可是，妳有沒有跟他講，妳們那時候跟我們講
      ，是借妳們錢，然後妳們就固定算5分利息給我們，什麼
      都不用管，我們也都沒過問」，上訴人則稱：「對，對，
      一樣，一樣，阿寶這個是一樣，與外面都是一樣」，被上
      訴人丙○○復質以：「這就叫投資？」，上訴人則稱：「
      對，不要懷疑，不要懷疑，所以我還不知道妳到底懂嗎？
      ‧‧‧」，並稱：「就像妳說的開借據，好，開借據給妳
      ，今天我沒有錢妳也是拿我沒輒，我名下沒財產妳也拿我
      沒輒，一樣的意思，今天妳去叫人家來討，我沒錢阿，我
      有想要付阿，看幾成阿」等語。（原審卷第64至65頁）
    (2)依上開譯文可知，被上訴人係主張本筆係借款，但上訴人
      則以被上訴人曾收受其支付之利息，就算投資，並以公司
      倒了，要以款項之成數攤債，是依上開兩造訴訟前之對話
      錄音帶全部譯文綜合觀察，應係上訴人向被上訴人借款，
      供其先生投資地下錢莊，上訴人則固定支付一定利息，因
      地下錢莊倒閉，上訴人之前夫遠走他鄉，上訴人無力付息
      還款，致生本件爭訟。是上開錄音帶，並不能作為上訴人
      有利之認定。
五、按借用人應於約定期限內，返還與借用物種類、品質、數量
    相同之物，未定返還期限者，借用人得隨時返還，貸與人亦
    得定1個月以上之相當期限，催告返還，民法第478條定有明
    文。又遲延之債務，以支付金錢為標的者，債權人得請求依
    法定利率計算之遲延利息，同法第233條第1項前段亦有明文
    ；被上訴人丁○○於93年12月10日，丙○○則於94年2月1日
    分別借貸予上訴人，雖未約定返還期限，然被上訴人已於94
    年11月8日催告上訴人返還，按諸上開說明，系爭借款債務
    之清償期限於94年12月9日即已屆至，上訴人對於已屆清償
    期限之借款債務拒不返還，應負遲延責任至明。
六、從而，被上訴人本於消費借貸之借款返還請求權法律關係，
    請求上訴人分別給付被上訴人丙○○100萬元，給付被上訴
    人丁○○142萬元，及均自支付命令送達翌日即95年1月3日
    起至清償日止，按年息百分之5計算之利息，即無不合，應
    予准許。原審判命上訴人應如數給付，並依兩造之聲請，分
    別酌定相當擔保金額為准、免假執行之宣告，經核並無違誤
    ；上訴人上訴意旨，指摘原判決不當，求予廢棄改判，為無
    理由，應予駁回其上訴。
    又被上訴人以同一訴訟，合併依借貸、不當得利二項法律關
    係請求而為單一主張，性質上係屬重疊合併，若其一項主張
    為有理由，則不必再就其餘主張加以審究，雖被上訴人於訴
    訟係採先後位聲明方式，若採取尊重當事人之意思寬認訴之
    合併之見解，則本件亦因被上訴人之先位聲明受有利之判決
    ，其於本院追加備位聲明部分，因解除條件成就而無庸判決
    ，併予敘明。
    本件待證事實已臻明確，兩造其餘攻擊防禦方法及舉證，核
    與本件判決結果不生影響，爰不一一詳為論述，附此敘明。
七、結論：本件上訴為無理由，依民事訴訟法第449條第1項及第
    78條，判決如主文。
中    華    民    國    95    年    12    月    12    日
                  民事第二庭    審判長法  官  丁振昌
                                      法  官  李素靖
                                      法  官   吳上康
上為正本係照原本作成。
如對本判決上訴，須於判決送達後20日內向本院提出上訴狀，未
表明上訴理由者，應於上訴後20日內，向本院提出理由書（須附
繕本）。依法須繳納裁判費並應委任律師為訴訟代理人，始得上
訴。
中    華    民    國    95    年    12    月    14    日
                                      書記官  易慧玲
【附記】
民事訴訟法第466條之1：
(1)對於第二審判決上訴，上訴人應委任律師為訴訟代理人。但上
  訴人或其法定代理人具有律師資格者，不在此限。
(2)上訴人之配偶、三親等內之血親、二親等內之姻親，或上訴人
  為法人、中央或地方機關時，其所屬專任人員具有律師資格並
  經法院認為適當者，亦得為第三審訴訟代理人。
民事訴訟法第466條之2：
  上訴人無資力委任訴訟代理人者，得依訴訟救助之規定，聲請
  第三審法院為之選任律師為其訴訟代理人。
                                                 K


司法院資訊處製作；財團法人民間司法改革基金會備份。
